【裁判字號】    98,建上,10
【裁判日期】    990713
【裁判案由】    損害賠償
【裁判全文】
臺灣高等法院臺中分院民事判決  98年度建上字第10號
上  訴  人
即被上訴人    戊○○
              丙○○
上二人共同
訴訟代理人    李淑娟律師
              陳鎮律師
複 代 理人    丁○○
上  訴  人
即被上訴人    壬○○
訴訟代理人    黃安然律師
複 代 理人    庚○○
被 上 訴人
即上 訴 人    寶琨建設股份有限公司
兼法定代理人  己○○
送達代收人    乙○○
被 上 訴人
即上 訴 人    甲○○
上三人共同
訴訟代理人    陳榮輝律師
複 代 理人    張志隆律師
被 上 訴人    辛○○
訴訟代理人    邱寶弘律師
上列當事人間請求損害賠償事件，上訴人對於中華民國97年11月
28日臺灣臺中地方法院90年度重訴字第950號第一審判決提起上
訴，壬○○並為訴之擴張，本院於99年6月29日言詞辯論終結，
判決如下：
    主  文
戊○○、丙○○、壬○○、寶琨建設股份有限公司、己○○、甲
○○之兩造上訴均駁回。
壬○○擴張之訴駁回。
第二審訴訟費用關於戊○○、丙○○、壬○○上訴部分，由戊○
○、丙○○、壬○○等各自負擔。寶琨建設股份有限公司、己○
○、甲○○上訴部分，由寶琨建設股份有限公司、己○○、甲○
○連帶負擔。
擴張之訴訴訟費用由上訴人壬○○負擔。
原判決主文第四項所命給付，壬○○以新台幣壹佰陸拾伍萬元為
寶琨建設股份有限公司、己○○、甲○○供擔保後，得為假執行
。但寶琨建設股份有限公司、己○○、甲○○於執行標的物拍定
、變賣前，以新台幣肆佰玖拾伍萬貳仟零參拾壹元為壬○○預供
擔保後，得免為假執行。
壬○○其餘假執行之聲請駁回。
    事實即理由
甲、程序方面：
    訴之變更或追加，非經他造同意，不得為之，但有民事訴訟
    法第255條第1項第2款至第6款情形者，不在此限，民事訴訟
    法第446條第1項定有明文，而民事訴訟法第255條第1項第3
    係擴張或減縮應受判決事項之聲明者。本件上訴人壬○○於
    原審原請求被上訴人寶琨公司、己○○、甲○○連帶給付新
    台幣（下同）5,849,919元及利息，經原審判決寶琨公司、
    己○○、甲○○應連帶給付壬○○4,952,031元及利息後，
    壬○○提起上訴，認寶琨公司、己○○、甲○○應再連帶給
    付1,281,584元及利息，合計為6,233,615元及利息，已逾壬
    ○○於原審所起訴請求賠償之金額，核屬擴張應受判決事項
    之聲明，依首開法條規定，自應准許之，先此敘明。
乙、實體方面：
壹、上訴人即被上訴人戊○○、丙○○、壬○○及被上訴人辛○
    ○方面（以下簡稱：戊○○、丙○○、壬○○、辛○○）起
    訴主張：
一、己○○係設於台中市○○路○段247號12樓寶琨公司登記之董
    事長，被上訴人即上訴人甲○○（下稱：甲○○）為執業建
    築師，均係從事一定營建管理、建築設計與監造業務之人。
    於80年間，己○○所經營之被上訴人即上訴人寶琨建設股份
    有限公司（下稱：寶琨公司），以寶琨公司為起造人，委託
    甲○○就坐落於台中縣大里市○○段第391之1、393、394、
    396、397、374、413、595地號等建築基地上，設計地上11
    層，地下2層之鋼筋混凝土樑柱構架構造物，部分採挑高設
    計，建築物自地面至屋頂層高度為35.35M，地下為負7.45M
    ，基礎採筏式基礎，第一層高度為450cm，其餘各層高度為
    320CM，全部建築物分為A、B、C三部分，其中A部分略成L型
    連棟式高樓，B部分略成S型，C部分成C型，為供多數人使用
    之店鋪集合住宅大樓，並取名為「金巴黎」對外銷售。被上
    訴人即上訴人己○○（下稱：己○○）明知寶琨公司登記營
    業項目僅為：「房屋租賃之介紹業務」、「委託營造廠商興
    建國民住宅商業大樓出租出售業」、「前項有關業務之經營
    及轉投資」等，未包括「建物營造業務」，且均知建設公司
    不得自行興建建築物，惟為獲取更大利潤，竟共同基於犯意
    之聯絡，謀議決定自行僱請包商動土興建「金巴黎大樓」，
    而擅自經營寶琨公司登記範圍以外之建物營造業務，並著手
    申請建照執照、洽商營造廠租牌及自行招商雇工興建房屋等
    事宜，向良基營造股份有限公司（下稱良基公司）以工程造
    價0.6%之代價租用良基公司之甲級營造廠牌照，自行興建「
    金巴黎大樓」，並以良基公司名義為承造人名義，向台中縣
    政府工務局申請使用牌照，據以核發（80）工建使字第3025
    號之使用執照。己○○、寶琨公司明知「金巴黎大樓」工程
    係自行營造，即居於類似營造廠（承造人）之地位，均應負
    實際承造者之責任，自應注意除委託建築師負責監造施工與
    圖說施工與圖說相符外，並須慎選適任之員工及包商，並監
    督所屬員工及包商，依規定圖說施工，並不得擅自減省工料
    （營造業管理規則第40條第1、2款）及注意承造人應設置主
    任技師，於配筋勘驗混凝土構造各樓層樓版或屋頂配筋時，
    由主任技師會同監造人到場執行勘驗，以防止「金巴黎大樓
    」營建工程因施工不良遇地震導致建物倒塌之危險發生，惟
    己○○無不能注意之情形，竟任由不具專業技術之小包商僱
    工在場施工，未僱用專業技師指導施工，均未確實監督所屬
    員工及包商，依設計圖說施工，致使「金巴黎大樓」營造工
    程有下列缺失：(1)於C部分前棟編號C11樑柱：上下端、中央
    端及樑柱接頭箍筋間距，原設計均為#4@10cm，於其箍筋實
    際間距並不平均；(2)於C部分後棟編號C24樑柱：上下端、中
    央端及樑柱接頭箍筋間距，原設計均為#4@10cm，然於樑柱
    接頭箍筋部分，間距過大；(3)於C部分後棟編號C29樑柱：原
    施工設計圖，該柱由基礎層到屋頂層均為垂直無偏配置，然
    其地下室柱位和一樓柱位和一樓柱位卻錯開約15cm；(4)本件
    建築結構部分柱箍筋，未依工程設計規範為135彎鉤，僅為
    90度彎曲；(5)部分樑柱上之箍筋已遭截斷，導致建築結構因
    柱箍筋未保持適當間距，致造成間距過大，未達該結構系統
    所設計鋼筋支撐強度，使樑柱抗剪能力下降，進而影響樑柱
    抗彎能力；因未依建築結構係數所設計為施作韌性箍筋135
    彎鉤，對柱降伏後之強度有嚴重負面影響，造成圍束力與抗
    勢力不足，致柱抗挫屈與抗壓能力下降；因柱位錯位，該棟
    建築物在遭受地震時，地面層以上之主柱內鋼筋承重傳力完
    全無法傳遞至地基礎層之主柱；因箍筋遭截斷，使該斷面主
    筋內之混凝土未得有效之圍束，原結構設計耐震及完全保護
    措施均受相當程度之破壞，致於88年9月21日凌晨1時47分南
    投縣集集鎮發生規模7.3級地震時（下稱921大地震），上開
    建物因施工時上述違背建築技術成規之缺失，致該建築物使
    用編號N棟之建築物，在一樓柱頭處斷裂，建築物之5至6樓
    陷入地下室1、2樓內，而向南嚴重傾倒，並對建築物的另一
    面產生拉拔支應力，進而拉扯使用編號M棟之建築物，導致
    編號M號建築物解體墜落；該使用編號I棟建築物亦向南瞬間
    垂直傾倒，並壓毀位於台中縣大里市○○街○段77、81、83
    、85、87號等5戶透天厝，致戊○○、丙○○之女兒徐婉禎
    、徐唯聆及其他金巴黎住戶因逃避不及，受傾倒之樑柱、牆
    面擠壓，致胸腹部骨折、頭骨骨折、胸腹部內出化、顱內出
    血、外傷性休克或缺氧窒息死亡；致辛○○所有坐落台中縣
    大里市○○街○段93巷25號8樓之房屋、上訴人即被上訴人壬
    ○○（下稱：壬○○）所有坐落台中縣大里市○○街○段93
    巷1號11樓及同巷24號5樓之房屋及其他大樓房屋全部均經台
    中縣政府建設局會同鑑識機構勘查後，認定為屬危險建物而
    應予拆除，上開建物已全部拆除完畢。
二、又甲○○建築師為監造人，應注意其受委託辦理建築物監造
    時，營造業應按其設計圖說施工，遵守建築法令所規定之監
    造人應辦理事項，並查核建築材料、品質，於建築工程必須
    現場勘驗部分，於配筋勘驗部分，於配筋勘驗部分，於鋼筋
    混凝土構造各層樓板或屋頂配筋完畢，澆置混凝土前，必須
    由其親自到場確實勘驗，以監督營造業者確實按設計圖說施
    工，而依當時之情形，並無不能注意之情事，甲○○竟疏未
    注意親自到場，或雖偶爾到場，但未確實執行屬其監造業務
    之監督營造廠按其設計圖施工之義務，以致於可發現前段所
    述施工缺失時，均未能發現而即時予以糾正改善，致仍有如
    上缺失，致於921大地震時造成上開損害，甲○○確有過失
    。
三、本件寶琨公司、己○○、甲○○共同違反保護他人之法律，
    不法侵害被害人徐婉禎、徐唯聆及辛○○、壬○○之房地，
    其等過失侵害之行為與戊○○、丙○○、辛○○、壬○○所
    受上開損害間有相當因果關係，爰依民法第184條第1項前段
    、第2項、第185條、第28條、公司法第23條第2項規定，請
    求對造等應依侵權行為法律關係，連帶賠償戊○○、丙○○
    、辛○○、壬○○等下列之損失：
（一）戊○○、丙○○部分：
      己○○、寶琨公司應連帶給付戊○○、丙○○因被害人徐
      焥禎、徐唯聆死亡所受之損害賠償，即扶養費及精神慰撫
      金。
（二）辛○○部分：其所有房地之損害。
（三）壬○○部分：
      壬○○所有之台中縣大里市○○街○段93巷1號11樓房屋
      83年4月2日購買時之價格為1,410,000元，基地價格為1,
      651,451元，兩造同意房屋以購買時價格折舊90.34%計算
      為1,273,794元；壬○○所有之台中縣大里市○○街○段
      93巷24號5樓房屋，85年10月29日購買時之價格為152萬元
      ，基地價格為1,931,858元，兩造同意房屋以購買時價格
      折舊90.56%計算為1,376,512元；以上二房屋及基地共計
      損害為6,233,615元，均請求寶琨公司、己○○、甲○○
      連帶賠償，原審法院扣除以地易地之1,164,584元及寶琨
      公司出售不動產之賠償金117,000元，尚有未當。
貳、寶琨公司、己○○、甲○○方面則以下列情詞置辯：
一、政府於建築技術規則將全國區域劃分強震區、中震區及弱震
    區各自規定其耐震系數，論及建物倒塌或損壞自應審酌法規
    對建物所設定之耐震力為何。因地震所致建物倒塌，其原因
    主要可歸納為三大類，一為地震本身的外力所造成、二為建
    築物所在基地的特性、三為可能是建築物本身體質的關係（
    見行政院災後重建推動委員會營建組於88年10月8日所製作
    對外公開之「建築技術規則對建築物之耐震規定」問題手冊
    之前言說明）。由此可知建築物倒塌絕非建物本身體質良窳
    （如有無偷工減料）而已，地震本身所產生之外力即震度強
    弱實為主因，而該手冊所指：「依我國中央氣象局之震度分
    級，最高等級者為加速度250gal以上的6級烈震，其所產生
    之震動程度為房屋倒塌、山崩地裂、地層斷陷、地面顯著裂
    開及建築基礎可能破壞等影響，本次地震部分地區如南投日
    月潭及名間所測得之水平加速度為989gal及921gal，已遠超
    過建築物設計上之所能抵抗之水平加速度，因此理論上附近
    建築物遭受破壞誠屬難以避免」，亦可知地震力即水平最大
    加速度達到250gal以上時，其震動強度已足使建物倒塌，已
    無關建物本身體質之良窳，尤其本案涉及921地震獨特之垂
    直地震力是否為建築師設計當時所能知悉及有無其他歸責？
    另根據由中央氣象局地震中心所提供資料指出，此次地震力
    「東西向的最大地動（即地表）加速度為989.21gal，威力
    最為驚人，地球的重力加速度為980gal（即一大G，一大G
    等於980gal），而此東西向的地動加速度和在名間觀測站的
    最大地動加速度（980gal），同時超過重力加速度，創目前
    世界的地震紀錄」，由此可知921地震確為目前全世界上所
    發生難見之烈震，對於建物之破壞自所難免，況我國當時建
    築技術規則對於建物耐震規定顯有不足。又本次集集大地震
    ，中央氣象局測得地震規模為芮氏規模7.3，所釋放出的能
    量，大約等於40個轟炸日本廣島原子彈之能量。而地震規模
    愈大，所釋放的能量愈大，但其能量釋放係以波的型氏（即
    地震波）向四方傳播，傳播的距離越遠，能量衰退越多，對
    建築物的破壞力就越低，而距離包括水平距離及垂直距離，
    因此震源越深的地震，其傳播到地表的距離就愈遠，因深層
    地震對建築物的破壞就較小。本次集集大地震，其震源深度
    為1公里（根據最新資料，震源為8公里，但仍屬淺層地震）
    ，係屬極淺層地震，以致造成如此大之災害。且震度可以用
    以表示地震對當地建築物的破壞力，921集集大地震經中央
    氣象局所測得之震度分別為南投、台中6級，嘉義、新竹、
    台南、宜蘭5級，台東、屏東、澎湖、高雄、台北4級，花蓮
    、苗栗3級。而建物之耐震與地震震度相關，6級烈震為250g
    al以上，其震力足使房屋倒塌，系爭建物位處大里，依中央
    氣象局設於大里健民國小地震觀測站所測得東西最大加速度
    力為488.86gal，南北向為312.66gal，垂直向為230.58gal
    ，如依向量取其合力最大值可得最大加速度為580.29gal，
    單就東西向最大水平加速度力488.86g al已超過250gal以上
    ，屬6級以上烈震，其對地表上地上物破壞程度為「房屋傾
    塌，山崩地裂，地層斷陷」，如再考量921地震可能改寫史
    上最高垂直力計334.98gal，本建物依設計當時政府法令即
    建築技術規則所要求之耐震標準究為多少？能否足以抗衡此
    次921地震力，自應是本件爭議之重點，而非執著於施工品
    質之良窳，實不可忽視921地震於系爭建物所在之豐原地區
    所實際發生之地震力，已超過當時建築技術規則所規定之設
    計震度。又政府對系爭坐落豐原之建物耐震要求僅規定5級
    強震即可，則該建物發生6級以上烈震致建物部分受損，乃
    地震力超過政府耐震規範使然，則要求建物在6級烈震之下
    不能有震損，是不符現代建物韌性設計之本質，亦不合情理
    法。本件建物於79年設計，申請建照當時根據86年修正建築
    技術規則前之71年版，顯然當時建築法規對於地震垂直力及
    土壤液化現象並未規範，自無因應地震垂直力對建物造成損
    害之設計。根據現行最新建築技術規則耐震設計第42條規定
    ，建築物構造之耐震設計、地震力及結構，系統在中度地震
    時應保持在彈性限度內，但在大震時得容許產生「塑化變形
    」，其韌性需求不得超過容許韌性容量，此規範即已說明發
    生大地震時，建物發生無法復原之塑性變形破壞及法規許可
    ，故系爭建物遭遇921屬6級以上大地震而發生震損，也為最
    新建築技術規則所容許，因此無視921地震力大小及耐震規
    範，要求寶琨公司、己○○、甲○○等就建物倒塌、人員死
    傷負損害賠償責任，對寶琨公司、己○○、甲○○確屬過苛
    。系爭大樓之建築物結構設計及施工均為完全合法，該建物
    因強烈地震而受損破壞，應屬天然災害之結果，為不可抗力
    之事，非因起造人、承造人、監造人有何故意或過失行為所
    致，且其房屋建物因地震而受損破壞與其建築結構設計、施
    工，亦應無相當之因果關係，均非係可歸責於建設公司及營
    造商之事由，系爭建物因施工缺失所造成建物耐震能力減低
    實屬有限，與系爭建物倒塌應不具有因果關係。
二、另消費者保護法第7條等規定係屬產品製造人責任之規範，
    從條文構成要件中，所謂損害是指企業經營者所提供之產品
    致損害消費者或第三人時，相當於不完全給付中之加害給付
    ，消費者不得援引消費者保護法第7條第1項等規定作為請求
    有缺陷之商品，亦即以商品本身具有瑕疵為由請求商品本身
    價值之減損或滅失之損害。本件戊○○等人以其本身所購買
    之房屋在921地震中震損，訴請房屋本身因滅失所受損害，
    自非消費者保護法第7條第1項等規定所應適用之範圍。本件
    戊○○等人以系爭建物存有瑕疵，致使原本依房地契約可獲
    得履行利益之減損，本於侵權行為就單純經濟上之損失，而
    非建物所有權（即固有利益）受有損害賠償請求賠償，戊○
    ○等人之主張即屬無據，因所有權在物之占有、物本身與權
    利歸屬及物得依其目的而被使用等受到妨害，始有所有權侵
    權行為之產生，惟戊○○等人系爭建物所有權之行使並未因
    建物瑕疵而受損失，並不構成侵權行為之該當性，戊○○等
    人以侵權行為法律關係或產品製造者責任之法律關係訴請寶
    琨公司、己○○、甲○○應就系爭建物倒塌負損害賠償責任
    ，即屬無據。
三、又戊○○、丙○○已受領政府所發放予罹難者家屬之921大
    地震慰問金計200萬元，又因徐婉禎、徐唯聆就讀大里市塗
    城國小，已領取教育部所核發慰問金計100萬元，其等請求
    各200萬元之精神慰撫金尚屬過高。至辛○○、壬○○損害
    部分，因其等疏未詳加計算房屋價值、折舊等，逕以購買時
    之價格為損害發生時之房屋價值，容有誤解。另土地部分並
    未滅失，辛○○、壬○○仍為土地所有權人，故應以該筆土
    地因上開房屋拆除造成之價值減損，計算其損害；另辛○○
    部分應扣除已領取之賠償金58,500元，壬○○部分應扣除已
    領取之賠償金117,000元、以地易地出售取得之價款1,164,5
    84元。
參、原審經審酌兩造所提出之攻擊防禦方法後，認寶琨公司、己
    ○○、甲○○即係本件共同侵權行為人應負連帶賠償責任。
    從而，戊○○、丙○○分別請求寶琨公司、己○○連帶給付
    2,290,703元、2,582,482元，及自起訴狀繕本送達翌日即90
    年10月26日起至清償日止，按年息5%計算之利息，為有理由
    ，而予准許，並駁回戊○○、丙○○其餘之請求。辛○○請
    求寶琨公司、己○○、甲○○連帶給付2,867,679元，及自
    起訴狀繕本送達翌日（即寶琨公司、己○○均自90年10月26
    日、甲○○自90年10月29日）起至清償日止，按年息5%計算
    之利息，為有理由，而予准許，並駁回辛○○其餘之請求。
    壬○○請求寶琨公司、己○○、甲○○連帶給付4,952,031
    元，及自起訴狀繕本送達翌日（即寶琨公司、己○○均自90
    年10月26日、甲○○自90年10月29日）起至清償日止，按年
    息5%計算之利息，為有理由，而予准許，並駁回壬○○其餘
    之請求。且，辛○○及寶琨公司、己○○、甲○○均陳明願
    供擔保，聲請宣告假執行及免為假執行，就辛○○勝訴部分
    ，經核均無不合，爰分別酌定相當之擔保金額准許之；至辛
    ○○敗訴部分，其假執行之聲請已失所附麗，應併駁回之。
    又戊○○、丙○○、壬○○勝訴部分，並非依消費者保護法
    之規定，為企業經營者敗訴之判決，無從依消費者保護法第
    48條第2項之規定准戊○○、丙○○、壬○○免供擔保得假
    執行；另921震災重建暫行條例第2項前段固規定：債權人聲
    請假扣押者，經釋明請求及假扣押之原因後，法院得於必要
    範圍內，命免供擔保為假扣押。惟該項本即就假扣押保全程
    序規定，與假執行就債務人為實現債權人債權之程序不同，
    自無比附援用而依該條項規定准戊○○、丙○○、壬○○免
    供擔保得假執行，是戊○○、丙○○、壬○○聲請免供擔保
    准予假執行，於法尚屬無據，故併同其等三人敗訴部分之假
    執行之聲請均予駁回。戊○○、丙○○、壬○○、寶琨公司
    、己○○、甲○○均不服第一審判決提起上訴，戊○○、丙
    ○○於本院上訴聲明為：原判決不利戊○○、丙○○部分
    廢棄。上廢棄部分寶琨公司、己○○應再連帶給付戊○○
    50萬元，給付丙○○50萬元，及均自起訴狀繕本送達翌日起
    至清償日止，按年息百分之五計算之利息。第一項廢棄部
    分及第二審訴訟費用由寶琨公司、己○○負擔。壬○○於本
    院上訴聲明為：原判決不利於壬○○部分廢棄。上廢棄
    部分，寶琨公司、己○○、甲○○應連帶賠償壬○○000000
    0元整，及其中寶琨公司、己○○均自90年10月26日起、甲
    ○○自90年10月29日起，均至清償日止，按年息百分之五計
    算之利息(含對原審駁回之897,888元本息部分及於本院擴張
    請求之383,696元本息部分)。第一、二審訴訟費用，均由
    寶琨公司、己○○、甲○○連帶負擔。第二、三項請准壬
    ○○提供擔保宣告假執行。戊○○、丙○○、壬○○、辛○
    ○於本院答辯聲明均為：上訴駁回。訴訟費用由寶琨公
    司、己○○、甲○○負擔。寶琨公司、己○○、甲○○於本
    院上訴聲明為：原判決不利寶琨公司、己○○、甲○○部
    份廢棄。該廢棄部份，戊○○、丙○○、壬○○、辛○○
    於第一審之訴駁回。第一、二審訴訟費用均由戊○○、丙
    ○○、壬○○、辛○○負擔。寶琨公司、己○○、甲○○於
    本院答辯聲明為：上訴駁回。訴訟費用由上訴人負擔。
    （辛○○就原審駁回其請求部分、戊○○及丙○○就原審駁
    回其等各逾2,790,703元之本息、3,082,482元之本息部分，
    均未提起上訴，該部分業已確定。）
肆、本件兩造不爭執之事實（原審卷第4宗第441頁背面至422頁
    、449至449頁背面）：
一、寶琨公司、己○○、甲○○分別為坐落台中縣大里市之「金
    巴黎」集合住宅大樓之起造人及興建人、寶琨公司之董事長
    、建築師及監造人。
二、甲○○因「金巴黎」集合住宅大樓於九二一大地震毀損致生
    公共危險案件，經本院以93年度上訴字第420號判處有期徒
    刑3年，嗣經甲○○上訴，經最高法院以96年度台上字第133
    號發回本院，並以96年度上更(一)字第66號判決後，惟甲○
    ○不服更審判決上訴，後又經最高法院以98年台上字第4507
    號判決廢棄發回本院，以98年度重上更(二)字第104號審理
    中。
三、「金巴黎」集合住宅大樓因921大地震毀損，造成使用編號I
    棟之建築物向南倒塌，壓毀門牌號碼台中縣大里市○○街○
    段77、81、83、85、87號等房屋，戊○○、丙○○之女兒徐
    婉禎、徐唯聆因上開屋毀，受傾倒之樑柱、牆面擠壓致死。
四、戊○○、丙○○之子女包括徐瑞輿（78年3月25日生）、徐
    婉禎（80年1月12日生）、徐唯聆（81年5月18日生）。
五、戊○○、丙○○各已受領54,500元賠償金。
六、「金巴黎」集合住宅大樓因921大地震毀損，造成辛○○所
    有門牌台中縣大里市○○街○段93巷25號8樓房屋（位於「金
    巴黎」集合住宅大樓編號D棟建物）、壬○○所有門牌台中
    縣大里市○○街○段93巷1號11樓及同巷24號5樓房屋（位於
    「金巴黎」集合住宅大樓編號I、N棟建物），均經台中縣政
    府建設局會同鑑識機構勘查後，認定屬危險建物而全部拆除
    完畢。
七、辛○○已取得58,500元之賠償金。
八、壬○○上開屋損之原坐落土地，經政府以地易地，再出售取
    得價款1,164,584元，另已取得117,000元之賠償金。
九、若寶琨公司、己○○、甲○○應負損害賠償責任，戊○○、
    丙○○有關扶養費之請求，扶養人數同意以3人計算；亦即
    被害人徐婉禎部分，戊○○請求之扶養費為592,762元、丙
    ○○請求之扶養費為738,651元，被害人徐唯聆部分，戊○
    ○請求之扶養費為552,441元、丙○○請求之扶養費為698,
    331元。
十、辛○○所有上開房地係於80年5月30日購買，其中房屋購買
    時價格為143萬元，系爭土地（應有部分萬分之28）購買時
    價格為1,634,174元；若寶琨公司、己○○、甲○○應負損
    害賠償責任，房屋部分同意折舊為90.35%，即辛○○之房屋
    損害為1,292,005元，另土地部分之損害同意以當時購買價
    格1,634,174元為損害金額。
十一、壬○○所有門牌台中縣大里市○○街○段93巷1號11樓房地
      係於83年4月2日購買，其中房屋購買時價格為141萬元，
      系爭土地（應有部分萬分之30）購買時價格為1,651,451
      元；若寶琨公司、己○○、甲○○應負損害賠償責任，房
      屋部分同意折舊為90.34%，即壬○○之該房屋損害為1,27
      3,794元，另土地部分之損害同意以當時購買價格1,651,4
      51元為損害金額。另壬○○所有同巷24號5樓房地係於85
      年10月29日購買，其中房屋購買時價格為152萬元，系爭
      土地（應有部分萬分之28）購買時價格為1,931,858元；
      若寶琨公司、己○○、甲○○應負損害賠償責任，房屋部
      分同意折舊為90.56%，即壬○○之該房屋損害為1,376,51
      2元，另土地部分之損害同意以當時購買價格1,931,858元
      為損害金額。
伍、法院之判斷：
    本件戊○○、丙○○、辛○○、壬○○主張寶琨公司、己○
    ○、甲○○共同侵權行為，並依侵權行為之法律關係請求連
    帶損害賠償等情，為寶琨公司、己○○、甲○○所否認，並
    以前揭詞置辯，是本件應審究者厥為：(1)寶琨公司、己○○
    、甲○○就「金巴黎」集合住宅大樓之震毀、傷亡，是否為
    共同侵權行為人？(2)戊○○、丙○○得否請求寶琨公司、己
    ○○就被害人徐婉禎、徐唯聆之死亡負連帶損害賠償責任？
    其各項請求是否有理由？(3)辛○○得否請求寶琨公司、己○
    ○、甲○○負連帶損害賠償責任？其各項請求是否有理由？
    (4)壬○○得否請求寶琨公司、己○○、甲○○負連帶損害賠
    償責任？其得請求之金額為若干？經查：
一、寶琨公司、己○○、甲○○就「金巴黎」集合住宅大樓之震
    毀、傷亡是否為本件共同侵權行為人？
（一）戊○○、丙○○、辛○○、壬○○主張己○○係寶琨公司
      之負責人，甲○○為執業建築師，均係從事建築業務之人
      。民國80年間，己○○以寶琨公司為起造人，委託甲○○
      就坐落於台中縣大里市○○段第391之1、393、394、396
      、397、374、413、595地號等建築基地上，設計地上11層
      ，地下2層之鋼筋混凝土樑柱構架構造物，部分採挑高設
      計，建築物自地面至屋頂層高度為35.35M，地下為負7.45
      M，基礎採筏式基礎，第1層高度為450CM，其餘各層高度
      為320CM，全部建築物分為A、B、C三部分，其中A部分略
      呈L型連棟式高樓，B部分略呈S型，C部分呈C型，為供多
      數人使用之店鋪集合住宅大樓，並取名為「金巴黎」社區
      大樓，對外銷售等情，有寶琨公司變更事項登記卡、建照
      執照、使用執照、建築圖等資料足憑（原審卷第2宗第55
      至56頁、外放），並為兩造所不爭執，堪信此部分為真實
      。又該「金巴黎」大樓於興建完成交由購買戶使用後，至
      88年9月21日凌晨1時47分，南投縣集集鎮發生規模7.3級
      地震時，上開建物使用編號N棟之建築物，在1樓柱頭處斷
      裂，建築物之5至6樓陷入地下室1、2樓內，而向南方嚴重
      傾倒，並對建築物的另1面產生拉拔支應力，進而拉扯使
      用編號M棟之建築物，導致該編號M棟建築物解體墜落；另
      使用如附圖所示編號I棟之建築物，亦向南方瞬間垂直傾
      倒，並壓毀位於台中縣大里市○○街○段77、81、83、85
      、87號等5戶透天厝，致戊○○、丙○○之女兒徐婉禎、
      徐唯聆因上開屋毀，受傾倒之樑柱、牆面擠壓致死，及辛
      ○○所有門牌台中縣大里市○○街○段93巷25號8樓房屋（
      位於「金巴黎」集合住宅大樓編號D棟建物）、壬○○所
      有門牌台中縣大里市○○街○段93巷1號11樓及同巷24號5
      樓房屋（位於「金巴黎」集合住宅大樓編號I、N棟），均
      經台中縣政府建設局會同鑑識機構勘查後，認定屬危險建
      物而全部拆除完畢，亦為兩造所不爭執，堪認此部分為真
      實。
（二）按法人對於其董事或其他有代表權之人因執行職務所加於
      他人之損害，與該行為人連帶負賠償之責任。又因故意或
      過失，不法侵害他人之權利者，負損害賠償責任。故意以
      背於善良風俗之方法，加損害於他者亦同。違反保護他人
      之法律，致生損害於他人者，負損害賠償責任。但能證明
      其行為無過失者，不在此限。又數人共同不法侵害他人之
      權利者，連帶負損害賠償責任。不能知其中孰為加害人者
      ，亦同。又公司負責人對於公司業務之執行，如有違反法
      令致他人受有損害時，對他人應與公司負連帶賠償之責。
      分別為民法第28條、第184條、第185條第1項、公司法第
      23條第2項分別定有明文。次按為實施建築管理，以維護
      公共安全、公共交通、公共衛生及增進市容觀瞻，特制定
      建築法，乃建築法第1條所明定之立法宗旨。又按本法所
      稱建築物之承造人為營造業，以依法登記開業之營造廠商
      為限。營造業應設置專任工程人員，負承攬工程之施工責
      任。起造人應依照核定工程圖樣及說明書施工；如於興工
      前或施工中變更設計時，仍應依照本法申請辦理。但不變
      更主要構造或位置，不增加高度或面積，不變更建築物設
      備內容或位置者，得於竣工後，備具竣工平面、立面圖，
      一次報驗。建築法第14條、第15條第1項、第39條分別定
      有明文。而刑法第193條係於公共危險罪章下，所規範之
      承攬工程人係指完成工作之人，因上揭人員知悉違背建築
      技術成規之危險性，及其可虞之後果，而有遵守之義務。
      且按建築師受委託辦理建築物監造時，應遵守：監督營造
      業依照前條設計之圖說施工、遵守建築法令所規定監造人
      應辦事項、查核建築材料之規格及品質。又建築師受委託
      辦理建築物之設計，應負該工程設計之責任；其受委託監
      造者，應負監督該工程施工之責任，建築師法第18條、第
      19條前段亦定有明文。又建築工程中必須勘驗部分，應由
      直轄市、縣（市）主管建築機關於核定建築計畫時，指定
      由承造人會同監造人按時申報後，方得繼續施工，主管建
      築機關得隨時勘驗之。而建築工程必須勘驗部分，依左列
      施工階段辦理：放樣勘驗：建築物放樣後，挖掘基礎土
      方前。基礎勘驗：基礎土方挖掘後、澆置混凝土前，其
      為鋼筋混凝土構造者，配筋完畢，如有基椿者，基椿施工
      完成。配筋勘驗：鋼筋混凝土構造及加強磚造各層樓板
      或屋頂配筋完畢，澆置混凝土前。鋼筋勘驗：鋼骨鋼筋
      混凝土構造各層鋼骨組立完成裝置模樣前或鋼骨構造、鋼
      骨結構組立完成作防火覆蓋之前。‥‥申報勘驗之文件應
      經承造人會同監造人查核簽章後於該階段工程施工前送達
      當地主管建築機關次日方得繼續施工，建築法第56條第1
      項、台灣省建築管理規則第28條第1項、第3項前段亦有明
      定。
（三）本件寶琨公司、己○○明知寶琨公司為未具依法登記開業
      之營造廠商，亦無設置專任工程人員，負承攬工程之施工
      責任，卻仍向良基公司借牌自行營建，已違反上開建築法
      自明。而甲○○於本件工程施工階段，並未親自確實勘驗
      該工程之全部鋼筋、配筋是否與核准之設計圖樣相符等情
      ，業據甲○○於本件刑案即本院刑事庭88年度訴字第2463
      號審理時供明在卷（其供稱其無法全部都看到，只能就看
      到部分要求加以檢驗等語）。且本件有工程施作與原核准
      設計圖說不符之處（詳如后述），而依當時之情形，甲○
      ○身為監造人、寶琨公司為系爭「金巴黎大樓」起造人，
      本負有按圖施工、監工責任，並無不能注意之情形，自應
      監督依核准圖說施工，豈可在未能確實查核是否全部與核
      准圖說相符時，即向台中縣政府工務局報告已確按圖施工
      ，使得該工程得以在與圖說不符之際仍能繼續施工，寶琨
      公司、己○○、甲○○未盡確實監造之責任，致未能即時
      發現上開不符設計圖說之重大缺失，其行為顯有過失，自
      屬無疑。另再觀之建築技術規則第2章第1節中地基調查第
      63條、第64條所規定「建築設計人應監督鑽探工作之進行
      ，並審查報告內容」、於第5章第1節第239條所規定「監
      造人應負責並聘請專業人員辦理查驗，詳細記載查驗事項
      ，並剔除不合格部分，其在工廠施工部分，亦須同樣查驗
      ，所有查驗及剔除之記錄，均應由監造人與檢查人簽認後
      報備存查」、於第6章第1節第335條所規定「前項各項查
      驗（指混凝土），均須有查驗報告，並由監造人簽認」、
      第5章第2節第339條所規定「粒徑最大粒徑，不得大於倆
      板模間最小間距5分之1，或樓版厚之3分之1，‥‥但如能
      確認施工良好，不致於有空隙或巢蜂現象發生，經監造人
      同意得予以變更」等就混凝土、鋼筋設備、地基調查各項
      建築事項均規定監造人負有實質審查之義務，是建築師其
      為建築案之規劃設計，自非屬單純之規劃設計而已，對於
      該建築案之施工中自負有實質之監造責任；故甲○○為刑
      法第193條所規範之監工人之情甚明。
（四）關於地質鑽探之部分，係由甲○○委託中南工程顧問有限
      公司，由該公司之陳育琦負責鑽探業務，而陳育琦於地質
      鑽探之部分僅為7公尺深度計9孔之施作，並係依據其目視
      現場狀況後而為－卵礫石夾砂內容之記載；該份地質鑽探
      資料既為陳育琦以目視方式所為，而非為實際為施作，對
      於該建築大樓基地地質自無法為明確計算並探知其實際地
      質狀況，嗣陳育琦為地質鑽探報告撰寫時又係以經驗、目
      視方式為之，陳育琦所製作之地質鑽探內容自屬不實，而
      陳育琦竟仍將之填載於鑽探試驗報告書內。又「地基鑽探
      孔應均勻分佈於基地內，每600平方公尺鑽1孔，但每一基
      地至少2孔。如基地面積超過5,000平方公尺時，當地主管
      建築機關得視實際情形規定孔數。鑽孔深度如用版基時，
      應為建築物最大基礎版寬之2倍以上，或建築物寬度之1.5
      倍至2倍；如為椿基或墩基時，至少應達預計椿長加3公尺
      。各鑽孔中至少應有1孔之鑽探深度為前項鑽孔深度之1.5
      倍至2倍」、「建築監造人對於該地基鑽探資料應為實質
      之審查」，此於最新建築技術規則（79年修正版）第63條
      、第64條、第65條定有明文。而本件建築案之建築基地面
      積達5,000平方公尺以上，是於地質鑽探之部分，依上開
      法令之規定，鑽孔數、及鑽孔深度應為建築物最大基礎版
      寬之2倍以上，或建築物寬度之1.5倍至2倍、及各鑽孔中
      至少應有1孔之鑽孔深度為前項鑽孔深度之1.5至2倍，而
      甲○○對於地質鑽探之部分委託中南公司之陳育琦為9孔
      數之鑽探，依上開基地之長、寬度計算，乘1.5或2倍，應
      至少80公尺至100公尺之深度，然中南公司並未實際為鑽
      探至上開80公尺至100公尺規定之深度，而於鑽探試驗報
      告書內，皆為7公尺深度之鑽探內容，與其中1孔鑽探深度
      應為其中各孔1.5至2倍規定有所不符。按地質鑽探係為探
      知、分析土質樣本，用以推算基土支承力及沉陷量，並調
      查當地及鄰近之地層情形與所用基土支承力、當地地面下
      各層之軟硬程度及地下水等資料，此於同上規則第63條、
      第64條、第65條等亦定有明文已如上述，則本件於地質鑽
      探之部分，既僅為7公尺深度之鑽探，又何得以鑽探至水
      層部分以查知地下水層分佈及各地下泥層軟硬分佈情況？
      再依本件建築圖顯示「金巴黎」大樓之地下1樓樓高5公尺
      ，格樑狀筏式基礎厚2.4公尺，基礎底面層10公分，則其
      基礎承載層應在地下7.5公尺下；若考慮1樓樓地板高25公
      分，則基礎承載層也應在地下7.25公尺下，然該鑽探報告
      之鑽探深度僅及7公尺，未及基礎承載層，亦無法確認土
      層之之性質與承載能力。甚者於同建築技術規則第64條第
      1項後段亦為明定：「建築設計人應監督鑽探工作之進行
      ，並審查其報告內容」，益徵甲○○本建築師之專業身分
      為本件大樓之建築設計時，對於陳育琦所製作之地質鑽探
      報告應為監督鑽探工作之進行與審查該鑽探報告內容，且
      該鑽探深度及應鑽探調查事項均於法規中所明定，甲○○
      其既為專業之建築師，對於上開法令規定自應為其所明知
      。是就本件地質鑽探既已於法令規定其應鑽探之相當深度
      ，甲○○本於對地質鑽探重要性之認知，應依據法令督促
      中南公司為規定深度之鑽探，而其等僅為7公尺之深度鑽
      探，自有未依法令之規定為執行地質鑽探甚明。甲○○於
      鑽探試驗報告交由其辦理結構工程部分設計時，更應閱悉
      其內容而得知與法令所規定應鑽探深度不符，惟甲○○對
      於陳育琦為不實之地質鑽探而有製作業務不實文書之情形
      ，竟未予糾正，仍以之作為建築設計之依據，自難解免其
      責任。
（五）雖甲○○等人另提出關於工程學及地震學之專業著述或報
      告部分，而辯稱無因果關係云云，惟查：
  １、參照工程學界及業界之專業書籍。於觀念上，所謂「建築
      物損壞」或「建築物破壞」係指建築物的一部分開始改變
      其原來之態樣，並且開始變形以發揮其強度，例如牆面開
      始出現寬裂縫、樑柱接頭處混凝土塊掉落、樑底或樑腹出
      現混凝土裂縫甚至可見及樑筋、柱保護層崩裂，主筋外露
      等，此情下建築物雖有毀損，但強度仍存在未消失，仍保
      有或大致保有其區格之空間動線而可供人員逃離，一般情
      形下重大傷害不致發生；至於「建築物倒塌」或「建築物
      崩塌」則指建築物一部分或大部分毀損劇烈，其原先區格
      之空間動線不復存在，原先在內部的人員無暇或無法逃離
      ，一般情形下將發生重大甚或致命傷害。又所謂「建築結
      構保持彈性」－乃指建築結構受力（如風力地震力等等）
      產生變形，亦即結構各部藉由變形產生抗力來抵禦外力，
      外力移除則結構回復原狀，在此保持彈性階段中，結構不
      會有任何損傷或質變；而所謂「建築結構進入塑性」－則
      指建築結構受力產生變形，超出彈性極限而產生大量變形
      ，大量變形也吸收外部破壞能量，進入此塑性階段的結構
      將發生質變，其變形為永久，外力移除也不能回覆原狀；
      另所謂「建築結構耐震性」－係指運用工程、力學及之知
      識與技術，及利用結構材料之韌性，提供隔震（隔離地震
      力之輸入）、減震（消減地震力之輸入）或耐震（提高建
      築結構的地震耐受力）等防災措施或機制，尤以超出設計
      值或規範值的地震外力為考量，在此泛稱耐震性。
  ２、台灣地區因位於歐亞大陸板塊與菲律賓板塊之交界處，國
      人從未期待大地震不會來，此為不爭之事實，如同吾人不
      應心存僥倖以為不會面臨火災風災，而應居安思危做好預
      防以待萬一。火災風災可由民眾依己力自行加強防範，但
      建築結構對於震災之防範，民眾既無知識也無技術更無能
      力來增加，完全須仰賴建築專業人員，包含產官學界提供
      足夠的建築耐震性，供國人大眾安全居住及使用。此種專
      業分工各盡所能各盡其份互相信任的精神是今日文明社會
      之基本義理，也是社會進步的基石。921地震規模之大，
      危害之烈為眾所周知，其地震力在中部許多地區已超出規
      範地震力也為事實。地震力超出規範規定可能造成建築結
      構開始損壞，此點雖無庸置疑，但亦不能忽視規範地震力
      是為訂定地震防範之最低標準，在此之下之地震，建物保
      持彈性，超出規範值，建物可以產生大幅變形進入塑性，
      耐震性開始發揮，此時建築應仍然安全。地震力大雖為建
      物倒塌之原因之一，但地震力大不必然造成建築物倒塌，
      建築物倒塌也不必然全由於地震力大，尚須檢驗建築結構
      之耐震性是否足夠，亦即，巨大的天災來臨，本即是對人
      為防災措施之考驗；大地震來臨，建築業者包括規劃設計
      監造施工等依法規提供之耐震性是否足夠？是否有效的發
      揮作用來保護民眾？民眾因建物崩塌而有生命財產之傷亡
      甚或損失，此崩塌之預先防範有否因人為疏失而減損？此
      方為本案應釐清之重點。
  ３、本案「金巴黎」大樓在921大地震中，離主要震央已有相
      當之距離，並非面臨毀滅性之地震區。甲○○等雖引中央
      氣象局所製作之震度加速度對照建物破壞來說明「金巴黎
      」大樓倒塌之合理性（臺中地方法院88年訴字第2463號刑
      事卷第2宗第168頁），但中央氣象局已於89年更新該對照
      圖，依新對照圖而論，加速度達400gal尚不致造成建物倒
      塌，超出400gal亦只是有些建物開始倒塌。甲○○等依前
      開舊資料，引學界之研究結果來論證，縱能對地震現象產
      生宏觀之了解，然並無法對本件個案做確實之驗證。此包
      括甲○○等指稱本建案引據之71年建築技術規則並未特別
      規定垂直地震力，以致耐震力不足，但查證該規則設計需
      要強度之規定，其中載重因子與強度折減因數均與建築物
      垂直抗力有關。如載重因子1.4DL+1.7LL或0.75（1.4DL+1
      .7LL+1.87EQ）（DL為靜載重，LL為活載重，EQ為地震橫
      力），結構之強度折減因數為0.9到0.7，亦即，若純以垂
      直向而言，1.4G之垂直力使非理想品質狀態的結構柱受力
      尚在彈性極限內而尚未發揮韌性，若直接以甲○○等所引
      之測站數據垂直震度230.58gal，則垂直向為1.235G，單
      論垂直向尚難謂其已超出彈性極限。況且技術規則與規範
      乃是訂定最低標準供業者依循，並未限制業者提供更高標
      準之建物。甲○○將建築物倒塌歸因於規則不夠完備，不
      僅悖於事實，誠亦有避重就輕之嫌。另甲○○等雖引台中
      縣大里市健民國小測站數據來說明本案因地震力太大，致
      系爭建物因不可抗力而崩塌毀壞（臺中地方法院88年訴字
      第2463號刑事卷第2宗第168頁）；但查證中央大學應用地
      質所所提供之921震區圖，健民國小距斷層約6百公尺，「
      金巴黎」大樓距斷層卻將近3公里，以地震波隨著距離斷
      層（或震央）之遠近而衰減，引健民國小測站數據推測「
      金巴黎」大樓所在地點之震度實已過度誇大。若大里市面
      臨毀滅性之地震，則該區域之建築物應皆難以倖存，然事
      實上大里市建築物倒塌者甚少，此反足以推論此次地震並
      非到不可抗力之地步。亦即，關鍵不在於地震有多大，而
      是建物是如何倒的。
  ４、本件「金巴黎」大樓各棟中只1棟全毀、2棟倒塌，而大里
      市○○路、仁化路一帶甚至整個大里市區之高樓（8樓以
      上）於921地震後屹立未倒者所在多有，反倒塌、崩塌者
      寥寥可數，甚至有結構安全無損者；而「金巴黎」樓高約
      35、36公尺，在大里市區如此之高度並不特別。同一地區
      受同一地震，樓高相同，長短相位相同，而結果有如此大
      之差異，則有細察是否有人為疏失造成此差異之必要。再
      比較「金巴黎」大樓中與倒塌棟平行而未倒之其他棟，各
      棟互相平行，長短相位一致，所以地震波對「金巴黎」之
      倒塌態樣並未呈現明顯之弱軸破壞，而是在結構弱點產生
      劇烈之破壞及倒塌。尤其值得注意的是，Ｍ、Ｎ棟破壞倒
      塌之方向為南方，與結構弱軸方向及地震波之主波方向皆
      不符，故弱軸因素斷非倒塌之主因，建築物本身之結構弱
      點才是倒塌之主因；綜上所述，結構物本身力學上之差異
      方是其倒塌與否之關鍵，已甚為明顯。
  ５、再從結構破壞，是由臨界點開始；建物崩塌，是由破壞最
      烈點開始之論點分析。結構臨界點乃結構受力與結構強度
      之相對而言，若結構在受外力負荷的情形下，某一點可能
      臨界或超出其強度極限而其他點尚在可耐受程度中，則此
      點稱為臨界點。結構破壞，必由臨界點開始，若結構強度
      均勻，則此點必為受力最大點；若結構受力相同，則此點
      必為強度最弱點。以經良好設計與施做之鋼筋混凝土而言
      ，結構在預期之模式下開始破壞，則該點仍然保有原來強
      度，仍然能傳遞力量與能量，直到該點韌性用盡而破壞殆
      盡為止。建物崩塌，是由於結構由原先之靜不定狀態進入
      到靜定而後進入到不穩定狀態，亦即結構的靜不定度數因
      破壞點過多而大量降低，形成不穩定而崩塌。本件依台中
      縣政府核准「金巴黎」之建造執照80工管建字第3025號卷
      宗內所附之建築圖、結構平面圖（未見配筋圖）、結構計
      算書及鑽探報告書（證物外放），於前開相關學理與經驗
      法則上，顯有下列之諸多謬誤及疏失：
    (1)未及注意鑽探深度不足：按如前所論述，依本件建築圖顯
      示「金巴黎」地下1樓樓高5公尺，格樑狀筏式基礎厚2.4
      公尺，基礎底面層10公分，則其基礎承載層應在地下7.5
      公尺下；若考慮1樓樓地板高25公分，則基礎承載層也應
      在地下7.25公尺下。然查本件鑽探報告之鑽探深度僅及7
      公尺，未及基礎承載層，無法確認土層之之性質與承載能
      力。
    (2)甲○○等雖舉96年7月30行政院公共工程委員會（以下稱
      行政院工程會）之鑑定報告辯稱本件無因果關係，惟細究
      系爭鑑定報告內容，於案情分析中指出:「一、設計規劃
      :（二）本件因平面配置不規則，依標的物之建築規劃設
      計若未進行動力分析不足以正確反映各結構桿件之地震應
      力。（三）依標的物設計當時所適用之建築技術規則，構
      造物形狀極不規則，或有其他部規則之結構現象，橫力分
      配應考慮結構物之動力特性。另於施工監造中部份，亦指
      出柱箍間距不平均、間距過大。係為施工品質局不暇疵或
      惡意偷工減料所致。並於其他部份說明根據本件標的物破
      壞情形建築物存有局部較弱之缺點。」準此，系爭鑑定報
      告，本件建築物之倒榻，實與該建物於設計規劃、施工監
      造、結構分析均具有疏失，而該過失情事導致921大地震
      時，因建築物倒榻並造成戊○○、丙○○二位女兒徐婉禎
      、徐唯聆之死亡，有因果關係。
    (3)本院另函詢行政院工程會，有關80年間建築技術規則及相
      關法令是否已定義「不規則建物」、「金巴黎」集合式住
      宅於設計當時是否為屬不規則建物，又應否考慮動力特性
      及進行動力分析。依據行政院工程會的回覆:「（一）本
      案建物於設計當時建築技術規則已經定義不規則建物，而
      本案建物屬不規則建物2.本案建物設計當時應考慮動力特
      性，而進行動力分析為考慮動力特性所採取之方法之一。
      （二）本案建物於設計當時建築技術規則並未明確規定必
      須採用動力分析，但其採用任何之分析方法或設計仍必須
      考慮動力特性。」（本院卷第1宗第121）亦已明白指出，
      本案建物因屬不規則建築物，因而無論採用任何之分析或
      設計，均須考慮動力特性。又，依建築技術規則建築構造
      編第45條第2款規定「構造物形狀及不規則，或相鄰兩樓
      層間之橫向勁度差異甚大，或有其他不規則之結構徵象，
      橫力之分配應考慮構造物之動力特性」，尤其「金巴黎」
      住宅大樓之規劃，平面配置呈L型C型以及間雜鋸齒狀等，
      屬平面極不規則；立面規劃1樓挑高之開放空間，但又間
      雜1、2樓間之夾層，立面也屬極不規則，依法令規定，均
      應做構造物於地震時之動力特性考慮。然本案卻仍依循業
      界舊例以靜力模式為主，將結構物受力情形平均化，未顧
      及「金巴黎」因不規則性致使局部結構之動力特性與靜力
      模式有極大差異，因而應力集中部位被忽視，應力大之受
      力點被低估而失真，結構未適當加強而有提前破壞之虞。
      依據建築法，建築師為唯一之建築設計人，對建築規劃設
      計有完全之主導權；「金巴黎」大樓被規劃成極不規則之
      住宅大樓而竟未考慮結構物於地震時之動力特性，寶琨公
      司、己○○、建築師甲○○於此顯有重大疏失，且此過失
      情事導致921大地震時，上開建物因設計與施工時上述違
      背建築技術成規之缺失，導致建築物解體墜落，致上訴人
      戊○○、丙○○二位女兒徐婉禎、徐唯聆因上開屋毀，受
      傾倒之樑柱、牆面擠壓致死，之間自具有相當之因果關係
      甚明。
    (4)本件建築大樓倒塌原因，亦經國立中興大學土木系鑑定，
      該鑑定報告亦認本件建築大樓上有諸多設計及施工上之瑕
      疵，且認本件建築物於建造並未依圖確實施工、監造，而
      有相當施工與監工法上之缺失；此有上開大學鑑驗報告書
      1份在刑案卷可參。就上開因施工上所明顯具有之缺失，
      寶琨公司、己○○於承造過程、甲○○於監造過程本其專
      業知識與技術實甚易查覺，且依當時情況，亦無不能注意
      之情事，竟未就上開達反建築技術規則及施工規範事項為
      確實監造，而未能發現即時予糾正，己○○、甲○○自具
      有過失犯行，且因該過失情事導致921大地震時，因建築
      物解體墜落，致戊○○、丙○○二位女兒徐婉禎、徐唯聆
      因上開屋毀，受傾倒之樑柱、牆面擠壓致死，之間自具有
      相當之因果關係甚明。
    (5)不規則處之結構應補強而未足夠補強，使結構本身無足夠
      強度「金巴黎」結構規劃有極明顯之平面不規則與立面不
      規則（1樓為開放空間，部分挑高為5.9公尺），但卻無對
      應之補強設計。以5.9公尺挑高柱與3公尺之1樓柱比較，
      柱斷面積與主筋數皆相同（惟圍束區相異而已），平面不
      規則也無特別考量及對應之補強設計。此外，本件採剛性
      樓板之假設模式與實際不符，造成預期外的負荷，而結構
      本身無防備，因此易嚴重崩壞，特別是本案之平面佈置存
      有許多不規則狀與鋸齒狀，於地震側向力負荷時其樓板局
      部未有足夠之橫向勁度以提供強勁之橫向支撐，與剛性樓
      板假設不符。尤以C部分後棟之M、N棟為例，此錯誤假設
      與倒塌之因果關係如下：I、地震時，矩形高樓結構受側
      向負荷時之動態反應，第一振態為弱軸上之振動（一般單
      調矩形大樓可忽略動力偏心與扭矩效應），第一振態如稻
      禾隨風擺動般，樓層之側向位移隨樓高增加而增加。（振
      態的顯要性隨振頻增大而降低，亦即振態編號增加而降低
      ，第一振態大於第2振態大於第3振態大於....）。II、M
      棟與N棟相位相差90度，亦即M棟之強軸方向（長向）為N
      棟之弱軸方向（短向），M棟之弱軸方向（短向）為N棟之
      強軸方向（長向），因此M棟與N棟因相位相差90度故其振
      態也近似相差90度。III、地震時，因M棟與N棟第一振態近
      似相差90度，使M棟與N棟之間的板樑因不1致的本性位移
      而受平面應力拉扯，其應力隨樓高增加而增大；連接M棟
      與N棟的樑B1、B4與G18將因而產生極大之應力，並傳遞至
      連結其上之柱C22、C25樑B15、B17，造成預期外之負荷。
      Ⅳ、以M棟的樑B15、N棟的樑B17為例，原結構設計所忽略
      之負荷，隨樓高增加而增大，並施加於樑的側面（弱軸）
      ，造成彎矩破壞；此破壞為預期外，破壞模式應為混凝土
      先壓碎之壓力破壞，並進而造成由上而下之瞬間崩塌，證
      諸卷附「金巴黎」M棟與N棟崩塌現場照片，與被害人等於
      偵查中所陳述崩塌時之情景，均與此破壞模式之推論相符
      合。Ⅴ、甲○○與證人張成鉅結構技師於原審法院88年度
      訴字第2463號刑事案件92年7月31日調查時均坦承（臺灣
      臺中地方法院88年訴字第2463號刑事卷第3宗第112頁），
      基於建築結構專業，M、N棟間之不規則鋸齒狀應加設過樑
      ，而不規則處結構也應特別補強。然過樑應加設而未加設
      ，不規則處之結構應補強而未足夠補強，則甲○○等人設
      計上之缺失使結構穩定性明顯降低，並形成地震崩塌之主
      因之一，已是不容否認之事實。
    (6)就上開所論列之各項謬誤與疏失，身為原始設計者甲○○
      倘能依法令規定（按依建築法第13條及建築師法第19條均
      規定，供公眾使用之建築物結構應由建築師交由開業之專
      業技師辦理，建築師並負連帶責任）、起造人之寶琨公司
      、己○○（按依建築法第14條、第15條第1項、第39條均
      規定，應設置專任工程人員，負承攬工程之施工責任及應
      依照核定工程圖樣及說明書施工）確實執行監造工作，則
      在監造過程本於其所具之專業知識與良心，上述諸多設計
      錯誤，皆有機會在執行過程中被發現異常或不合理處，並
      加以改正，或可避免此一重大災害之發生。
  ６、本件關於鋼筋配筋部分，依原核准之建造執照結構設計圖
      圖號S0-4圖序114-4柱配筋標準圖中明白表示，柱緊密箍
      筋與輔助緊密箍筋須以135度及90度加工各一端點，並以
      135度與90度交錯穿插方式繫住主筋。然依本院93年度上
      訴字第420號刑事案件卷附921地震後所拍攝之倒塌現場照
      片顯示，部分柱箍筋未為135度彎鉤之施作，該情復為甲
      ○○所不爭，且其自承本建築箍筋彎鉤只施做90度彎鉤，
      並辯稱90度彎鉤已符合所需（臺灣臺中地方法院88年訴字
      第2463號刑事卷第2宗第112頁）。而依甲○○於該刑事案
      件所陳，與其他相關現場照片推斷，90度彎鉤應不僅存在
      部分柱箍筋，而是全面性地存在於本建築甚明。又依該刑
      事案件所附之結構計算書（證物外放），其原始設計之K
      值雖確實為1，然因本件「金巴黎」住宅大樓之建築規劃
      有前述之明顯結構弱點存在，其結構柱之強度顯然需要較
      一般為高，已如前述。復依建築法第39條、60條第2款關
      於「未按核准圖說施工」，建築師法第18條第1款關於「
      監督營造業依照前條設計之圖說施工」，營造業管理規則
      第40條第1款關於營造業不得有「不依規定圖說施工者」
      等之法令規定，未依規定圖說施工致生損失，承造人、監
      造人與營造業之專任工程人員均須負責。參以建築技術規
      則與規範乃是訂定最低標準供業者依循，並不一定是最適
      切之基準；若建築物有其特殊性而形成較高之結構安全顧
      慮，如大跨度軟弱底層不規則與低靜不定數等，而技術規
      則並無適當之對應參數供選擇，則建築與結構設計者應以
      其專業，在符合技術規則與規範之基準上提供更適切之圖
      說作為施工依據。監造人與承造人自應依法令規定依設計
      圖說監督施工與施工，豈可違背法令與專業要求，僅停留
      在最低基準，而為不符原設計強度需求之施作，致使耐震
      強度不足？況就柱箍筋肢端135度彎鉤於結構耐震之重要
      性，美國混凝土學會從ACI－77（美國混凝土學會1977年
      規範與解說）即已開始明確強調；國內除在建築技術規則
      規定耐震設計必須採用該135度彎鉤外，中國土木水利工
      程學會出版之鋼筋混凝土建築設計規範（土木40180規範
      ，民國80年）也明述：結構柱於超出降伏強度的極限負荷
      時90度彎鉤即失效，須依靠135度彎鉤發揮側向支撐力以
      維持柱心圍束作用而不致爆開。本建築案之結構設計者張
      成鉅結構技師也證稱：90度彎鉤當「遇到比規範還強的地
      震力時，其計算強度只達135度彎鉤的3分之1」。綜上得
      知，本建築之箍筋顯需為135度彎鉤而未為，卻僅以90度
      彎鉤代之，造成結構柱強度大幅降低；更因本建築為低度
      靜不定，故任一柱之強度損失都將嚴重危害「金巴黎」大
      樓之耐震性，並直接形成地震時倒塌的主要原因。參諸上
      開刑事案件卷附「金巴黎」C棟前棟即（I棟）崩塌現場照
      片，呈現結構柱與樑柱爆裂態樣，與上述破壞模式之推論
      完全相合，更為顯然。
  ７、本件建築大樓於倒塌後經上開刑事案件現場會勘之結果，
      另有：
    (1)於C部分前棟編號C11樑柱：上下端、中央端及樑柱接頭箍
      筋間距，原設計均為#4@10cm，然其箍筋實際間距並不平
      均。
    (2)於C部分後棟編號C24樑柱：上下端、中央端及樑柱接頭箍
      筋間距，原設計均為#4@10cm，然於樑柱接頭箍筋部介，
      間距過大。
    (3)於C部分後棟編號C29樑柱：原施工設計圖，該柱由基礎層
      到屋頂層均為垂直無偏配置，然其地下室柱位和1樓柱位
      卻錯開約15cm；且該柱於柱頭搭接#10，搭接長度原設計
      應為2公尺以上，卻僅有1公尺。
    (4)如附圖編號A棟柱主筋僅20根，與設計不符（應有22根）
      。
    (5)柱圍束區箍筋間距達20cm,與設計不符（應為10cm）。
    (6)柱主筋間距不足。
    (7)1樓柱疑似有嚴重蜂窩修補痕跡。
    (8)部分樑柱上之箍筋已遭截斷。
      等現象導致建築結構因柱箍筋未保持適當間距，致造成間
      距過大，未達該結構系統所設計鋼筋支撐強度，使樑柱抗
      剪能力下降，進而影響樑柱抗彎能力；且因柱位錯位，該
      棟建築物在遭受地震時，地面層以上之主柱內鋼筋承重傳
      力完全無法傳遞至地基礎層之主柱；復因箍筋遭截斷，使
      該斷面主筋內之混凝土未得有效之圍束，原結構設計耐震
      及安全保護措施均受相當程度之破壞等情。有台灣台中地
      方法院檢察署檢察官會同相關人員現場勘驗筆錄、現場相
      片及該棟大樓結構技師張成鉅所製作之報告書1本等附於
      上開刑事案件可參（臺中地方法院檢察署88年偵字第2034
      4號偵查卷第240頁、243至244頁、247至251頁）；復經台
      灣台中地方法院檢察署檢察官就本件大樓倒塌原因委託國
      立中興大學土木系為鑑定之結果亦同此認定，且認本件建
      築物於建造過程關於上開部分並未依圖確實施工、監造，
      而有相當施工與監工法上之缺失；此有上開大學鑑驗報告
      書1份在刑案卷可參（臺中地方法院檢察署88年偵字第203
      44號偵查卷第303至309頁）。就上開因施工上所明顯具有
      之缺失，寶琨公司、己○○於承造過程、甲○○於監造過
      程本其專業知識與技術實甚易查覺，且依當時情況，亦無
      不能注意之情事，竟未就上開達反建築技術規則及施工規
      範事項為確實監造，而未能發現即時予糾正，己○○、甲
      ○○自具有過失犯行，且因該過失情事導致921大地震時
      ，上開建物因設計與施工時上述違背建築技術成規之缺失
      ，使該建築物如附圖所示編號Ｎ棟之建築物，在1樓柱頭
      處斷裂，建築物之5至6樓陷入地下室1、2樓內，而向南方
      嚴重傾倒，並對建築物的另1面產生拉拔支應力，進而拉
      扯使用如附圖編號M棟之建築物，導致該編號M棟建築物解
      體墜落；另使用如附圖所示編號I棟之建築物，亦向南方
      瞬間垂直傾倒，並壓毀位於大里市○○街○段77、81、83
      、85、87號等5戶透天厝，致生戊○○等人之上開損害，
      之間自具有相當之因果關係，寶琨公司、己○○、甲○○
      即均有上開共同違反保護他人之法律，致生損害於他人之
      侵權行為。是寶琨公司、己○○、甲○○即係本件共同侵
      權行為人。
  ８、至甲○○以渠所涉刑事業務過失致人於死部分經最高法院
      以本院刑事庭僅以卷附之建築圖、結構平面圖、結構計算
      書即為不利於甲○○之認定故發回本院刑事庭，是以辯稱
      就本件相當因果關係之證明有所欠缺，應待刑事之再鑑定
      結果云云，然寶琨公司、己○○、甲○○等人之訴訟代理
      人亦於本件行準備程序時表示當事人希望鑑定費用可以省
      下當作和解金額等語（本院卷第2宗第39頁背面），是以
      本院即無法再送鑑定，況本院認為依上述各項證據，已足
      作為民事部分事實認定之依據，自無再送鑑定之必要，併
      予敘明。
二、戊○○、丙○○得否請求寶琨公司、己○○就被害人徐婉禎
    、徐唯聆之死亡負連帶損害賠償？其各項請求是否有理由？
（一）按被害人對於第三人負有法定扶養義務者，加害人對於該
      第三人亦應負損害賠償責任；不法侵害他人致死者，被害
      人之父、母、子、女及配偶，雖非財產上之損害者，亦得
      請求賠償相當之金額，民法第192條第2項、第194條分別
      定有明文。本件寶琨公司、己○○共同違反保護他人之規
      定致戊○○、丙○○之女兒即被害人徐婉禎、徐唯聆死亡
      ，寶琨公司、己○○即負有連帶負賠償責任，而戊○○、
      丙○○分別為被害人徐婉禎、徐唯聆之父母，有戶籍謄本
      為證，並為甲○○等人所不爭執，茲就戊○○、丙○○請
      求之金額，是否應予准許，分述如下：
  １、扶養費部分:
      本件寶琨公司、己○○既應負損害賠償責任，而兩造對戊
      ○○、丙○○有關扶養費之請求，其中被害人徐婉禎部分
      ，戊○○請求之扶養費為592,762元、丙○○請求之扶養
      費為738,651元，被害人徐唯聆部分，戊○○請求之扶養
      費為552,441元、丙○○請求之扶養費為698,331元亦不爭
      執（參上開不爭執事實(九)），則戊○○得請求之扶養費為
      1,145,203元（即592,762＋552,441）、丙○○得請求之
      扶養費為1,436,982元（即738, 651＋698,331）。寶琨公
      司、己○○雖質疑戊○○、丙○○二人並非不能維持生活
      云云，然觀諸其等二人之稅務電子閘門財產資料查詢表所
      示：戊○○名下有房地各1筆（旱地）、薪資所得94年度
      426,137元、95年度395,127元、96年度382,536元（原審
      卷第4宗第360至363頁、本院卷第1宗第143至156頁）；丙
      ○○名下有3筆土地、2筆房屋、1輛汽車、投資等（價值
      約2,517,388元），另利息、股利、所得部分94年度50,36
      1元、95年度224,627元、96年度184, 817元等情（原審卷
      第4宗第348至358頁、本院卷第1宗第157至189頁），丙○
      ○雖有不少股票，然此乃丙○○以其自有資金購買而得，
      而子女對父母之扶養義務實不應因母親之擁有股票而免除
      ，況亦無從要求父母須變賣其房產或股票來維持生活，更
      不能因父母於損害發生前之工作所得而免除加害者之賠償
      責任，是寶琨公司、己○○、甲○○以戊○○、丙○○之
      財產而辯稱渠等不能請求給付扶養費云云，洵非可採。
  ２、精神慰撫金部分:
    (1)按慰藉金之賠償須以人格權遭遇侵害，使精神上受有痛苦
      為必要，其核給之標準固與財產上損害之計算不同，然非
      不可斟酌雙方身分資力與加害程度，及其他各種情形核定
      相當之數額，最高法院51年台上字第22 3號判例可資參照
      。又人格權遭遇侵害而受有精神上之痛苦，於請求賠償精
      神慰撫金時，其核給之標準須參酌實際加害情形、被害人
      之身分、地位與加害人之經濟狀況等關係定之。
    (2)本院審酌戊○○、丙○○因徐婉禎、徐唯聆死亡而受有極
      大之精神上痛苦，其等請求寶琨公司、己○○等人賠償相
      當之金額以資慰撫，自應准許。又查寶琨公司、己○○分
      別為金巴黎大樓之起造人及興建人、寶琨公司董事長，而
      寶琨公司名下有房屋2筆及利息收入不等（原審卷第4宗第
      323頁）；己○○則有土地19筆、田地12筆、房屋1筆、投
      資1筆，價值220,810,281元及股利不等（原審卷第4宗第
      338至343頁）；戊○○名下有房地各1筆（旱地）、薪資
      所得94年度426,137元、95年度395,127元、96年度382,53
      6元（原審卷第4宗第360至363頁、本院卷第1宗第143至15
      6頁）；丙○○名下有3筆土地、2筆房屋、1輛汽車、投資
      等（價值約2,517,388元），另利息、股利、所得部分94
      年度50,361元、95年度224,627元、96年度184, 817元等
      情（原審卷第4宗第348至358頁、本院卷第1宗第157至189
      頁），有稅務電子閘門財產資料查詢表在卷可參。是本院
      參酌兩造之社會身分、地位、教育程度、財產經濟狀況、
      工作、資力等事實，並衡酌戊○○、丙○○等因甲○○等
      之侵權而痛失至親，其精神上所受之痛苦等一切情狀，認
      戊○○、丙○○因被害人徐婉禎、徐唯聆死亡，分別請求
      寶琨公司、己○○連帶賠償精神慰撫金各170萬元，尚嫌
      過高，應核減為各120萬元，逾該數額之請求，不予准許
      。
  ３、又戊○○、丙○○因被害人徐婉禎、徐唯聆死亡各已受領
      54,500元賠償金，為兩造所不爭執，扣除上開金額後，戊
      ○○、丙○○各得請求之金額分別為2,290,703元（即1,1
      45,203＋1,200,000－54,500）、2,582,482元（1,436,98
      2＋1,200,000－54,500）。從而戊○○、丙○○分別請求
      寶琨公司、己○○連帶給付2,290,703元、2,582,482元，
      及自起訴狀繕本送達翌日即90年10月26日起至清償日止，
      按年息5%計算之利息，為有理由，應予准許；逾此數額，
      即無理由，應予駁回。
三、辛○○得否請求寶琨公司、己○○、甲○○負連帶損害賠償
    責任？其各項請求是否有理由？
（一）本件寶琨公司、己○○、甲○○為共同侵權行為人，已如
      前述，辛○○自得請求其三人負連帶損害賠償責任。又辛
      ○○所有門牌台中縣大里市○○街○段93巷25號8樓房地係
      於80年5月30日購買，其中房屋購買時價格為143萬元，系
      爭土地（應有部分萬分之28）購買時價格為1,634,174元
      ，為兩造所不爭執，而寶琨公司、己○○、甲○○既應負
      損害賠償責任，兩造均同意房屋部分同意折舊為90.35%，
      即辛○○之房屋損害為1,292,005元，另土地部分之損害
      同意以當時購買價格1,634,174元為損害金額，則辛○○
      因寶琨公司、己○○、甲○○共同侵權行為所受房屋及土
      地之損害為2,926,179元（即1,292,005＋1,634,174）。
（二）又辛○○已取得寶琨公司出售不動產之賠償金58,500元，
      為兩造所不爭執，扣除上開金額後，辛○○得請求之金額
      為2,867,679元（即2,926,179－58,500）。從而辛○○請
      求寶琨公司、己○○、甲○○連帶給付2,867,679元，及
      自起訴狀繕本送達翌日（即寶琨公司、己○○均自90年10
      月26日、甲○○自90年10月29日）起至清償日止，按年息
      5%計算之利息，為有理由，應予准許。
四、壬○○得否請求寶琨公司、己○○、甲○○負連帶損害賠償
    責任？其得請求之金額為若干？
（一）本件寶琨公司、己○○、甲○○為共同侵權行為人，已如
      前述，壬○○自得請求其三人負連帶損害賠償責任。又壬
      ○○所有門牌台中縣大里市○○街○段93巷1號11樓房地係
      於83年4月2日購買，其中房屋購買時價格為141萬元，系
      爭土地（應有部分萬分之30）購買時價格為1,651,451元
      ，另壬○○所有同巷24號5樓房地係於85年10月29日購買
      ，其中房屋購買時價格為152萬元，系爭土地（應有部分
      萬分之28）購買時價格為1,931,858元，為兩造所不爭執
      ，而寶琨公司、己○○、甲○○既應負損害賠償責任，兩
      造均同意(1)台中縣大里市○○街○段93巷1號11樓房屋部分
      折舊為90.34%，即該房屋損害為1,273,794元，另土地部
      分之損害以當時購買價格1,651,451元為損害金額，(2)同
      巷24號5樓房屋部分折舊為90.56%，即該房屋損害為1,376
      ,512元，另土地部分之損害以當時購買價格1,931,858 元
      為損害金額。則壬○○因寶琨公司、己○○、甲○○共同
      侵權行為所受房屋及土地之損害為6,233,615元（即1,273
      ,794元＋1,651,451元＋1,376,512元＋1,931,858元）。
（二）又壬○○上開屋損之原坐落土地，經政府以地易地，再出
      售取得價款1,164,584元，另已取得寶琨公司出售不動產
      之賠償金117,000元，為兩造所不爭執，扣除上開金額後
      ，壬○○得請求之金額為4,952,031元（即6,233,615－1,
      164,584元－117,000元）。從而壬○○請求寶琨公司、己
      ○○、甲○○連帶給付4,952,031元，及自起訴狀繕本送
      達翌日（即寶琨公司、己○○均自90年10月26日、甲○○
      自90年10月29日）起至清償日止，按年息5%計算之利息，
      為有理由，應予准許；逾此數額，即無理由，自應予駁回
      。壬○○雖主張其所請求之賠償金額不應再扣除政府以地
      易地再出售之價格1,164,584元及寶琨公司先行給付之賠
      償金117,000元云云，然查損害賠償係以填補損害為原則
      ，今被害人即壬○○既已取得上開1,164,584元及117,000
      元，該部分之損害即已獲得填補，當無再向賠償義務人請
      求賠償之理，是此部分自應予以扣除。
陸、綜上所述，戊○○、丙○○、壬○○及辛○○主張寶琨公司
    、己○○、甲○○對渠等構成共同侵權行為，應負連帶損害
    賠償責任為可採，寶琨公司、己○○、甲○○所辯無需負賠
    償責任云云尚屬無據。原審判命寶琨公司、己○○連帶給付
    戊○○、丙○○各2,290,703元、2,582,482元，及自起訴狀
    繕本送達翌日即90年10月26日起至清償日止，按年息5%計算
    之利息；寶琨公司、己○○、甲○○連帶給付辛○○2,867,
    679元，及自起訴狀繕本送達翌日（即寶琨公司、己○○均
    自90年10月26日、甲○○自90年10月29日）起至清償日止，
    按年息5%計算之利息；請求寶琨公司、己○○、甲○○連帶
    給付壬○○4,952, 031元，及自起訴狀繕本送達翌日（即寶
    琨公司、己○○均自90年10月26日、甲○○自90年10月29日
    ）起至清償日止，按年息5%計算之利息，經核並無違誤。戊
    ○○、丙○○、壬○○、寶琨公司、己○○、甲○○各就其
    敗訴部分上訴，指摘原判決不當，求予廢棄改判，均為無理
    由，應駁回其上訴。壬○○於二審中陳明願供擔保，聲請宣
    告假執行，而寶琨公司、己○○、甲○○於原審亦已陳明願
    供擔保，聲請免為假執行，就壬○○勝訴部分，經核均無不
    合，爰分別酌定相當之擔保金額准許之，而壬○○敗訴部分
    ，其假執行之聲請即失所附麗，應併予駁回。又壬○○擴張
    之訴（6,233,615元－5,849,919元＝383,696元）部分為無
    理由，應予駁回，此部分假執行之聲請亦失所附麗，應併予
    駁回。
柒、本件事證已臻明確，兩造其餘之攻擊防禦方法，經審核後與
    判決結果不生影響，爰不予一一論述，併此敘明。
據上論結，本件兩造之上訴及壬○○擴張之訴，均為無理由，依
民事訴訟法第449條第1項、第78條、第85條第2項、第463條、第
390條第2項、第392條第2項，判決如主文。
中    華    民    國    99    年    7     月    13    日
                民事第二庭    審判長法  官  邱森樟
                                    法  官  謝說容
                                    法  官  蔡秉辰
以上正本係照原本作成。
寶琨公司、甲○○、己○○等三人得上訴。
壬○○、戊○○、丙○○等三人須合併才能上訴。
如對本判決上訴，須於收受判決送達後20日內向本院提出上訴書
狀，其未表明上訴理由者，應於提出上訴後20日內向本院提出上
訴理由書（須按他造人數附具繕本）。
上訴時應提出委任律師為訴訟代理人之委任狀。具有民事訴訟法
第466條之1第1項但書或第2項之情形為訴訟代理人者，另應附具
律師及格證書及釋明委任人與受任人有該條項所定關係之釋明文
書影本。如委任律師提起上訴者，應一併繳納上訴審裁判費。
                                    書記官  洪麗華
中    華    民    國    99    年    7     月    14    日

司法院資訊處製作；財團法人民間司法改革基金會備份。
